【裁判字號】    98,保險上,11
【裁判日期】    990222
【裁判案由】    給付保險金
【裁判全文】
臺灣高等法院臺南分院民事判決  98年度保險上字第11號
上  訴  人  新光人壽保險股份有限公司
法定代理人  丙○○
訴訟代理人  丁○○
被  上訴人  甲○○
            乙○○○
上列二人共同
訴訟代理人  黃昭雄    律師
上列當事人間請求給付保險金事件，上訴人對於中華民國98年08
月31日臺灣臺南地方法院第一審判決（97年度保險字第25號），
提起上訴，本院於99年2月2日言詞辯論終結，判決如下：
    主  文
上訴駁回。
第二審訴訟費用由上訴人負擔。
    事實及理由
壹、本件被上訴人等於原審起訴主張：被上訴人乙○○○因上訴
    人公司所屬之保險業務員馮麗珠主動以公司招待出遊，且多
    次遊說招攬之情形下，並衡以所推薦之保險契約係屬投資型
    保單，著眼於長久獲利之考量，始同意以自己為要保人，而
    以其次子王宏瑋為被保險人，先於民國（下同）九十六年十
    一月二十四日與上訴人公司訂立「金好意變額萬能壽險」投
    資型保險契約（保單號碼：QBOELWR0，下稱系爭一契約），
    保險金額為新臺幣（下同）五百萬元；復於九十七年一月二
    十二日以王宏瑋為要保人兼被保險人，與上訴人公司訂立「
    金萬利投資連結型」保險契約（保單號碼：QBOF1KL6；下稱
    系爭二契約），保險金額為六十萬元；並均指定被上訴人等
    （即被保險人之父母）二人為系爭一、二契約之身故保險金
    受益人。嗣被保險人王宏瑋於九十六年十一月間因腹痛就醫
    ，並於九十七年二月二十七日至「財團法人奇美醫院」（下
    稱奇美醫院）急診住院檢查後，被上訴人等始知悉王宏瑋罹
    患大腸癌，且腫瘤已經擴散無法切除。而被保險人等於王宏
    瑋住院期間即九十七年四月七日已先向上訴人申請另件醫療
    險之給付，惟被保險人王宏瑋仍於九十七年七月九日過世，
    業已符合系爭一、二保險契約之約定，上訴人公司即應負給
    付保險金之義務；嗣被上訴人等強忍喪子之痛，向上訴人申
    請死亡理賠金時，豈知上訴人竟以被上訴人等違反保險法第
    六十四條有關告知義務之規定，主張解除系爭一、二契約為
    由，拒絕賠付保險金。爰本於保險契約所衍生保險金給付請
    求權之法律關係，求為判命：上訴人應給付被上訴人等各二
    百八十萬元，及自起訴狀繕本送達之翌日起至清償日止，按
    年息百分之十計算利息之判決等語（原審為被上訴人等勝訴
    之判決，命上訴人如數給付，嗣上訴人聲明不服提起上訴，
    求為廢棄原判決，並駁回被上訴人等在第一審之訴及假執行
    之聲請。被上訴人則聲明，求為判決駁回上訴）。
貳、上訴人於本院審理時之陳述除與原審判決記載相同者予以引
    用外，並補以下列等語，資為抗辯：
一、兩造於原審業已協議簡化爭點，且未將「被上訴人等是否違
    反據實告知義務」列為爭點，被上訴人等應受爭點整理之拘
    束：
  (一)揆諸民事訴訟法立法理由謂「為避免及改正當事人輕忽第一
    審程序及建構完善之金字塔型訴訟制度、合理分配訴訟資源
    ，禁止當事人於第二審提出新攻擊防禦方法」，依上開規定
    可知，修正後之民事訴訟法改採嚴格之續審制。而最高法院
    （92年度台上字第1547號）判決已認定：「經當事人整理並
    協議簡化爭點者，為尊重當事人之權利主體地位，對於訴訟
    審理範圍及事實主張、證據提出具有決定之權能，以資平衡
    保障其實體利益及程序利益，並節省司法資源之付出，應認
    法院即可以該當事人協議簡化後之相同陳述內容為裁判之依
    據，無庸再就該相同陳述內容另為調查審認。」
  (二)原審自第一次言詞辯論期日（98年01月21日）起即由兩造就
    其各自主張為陳述與攻防，歷經數次言詞辯論期日充分辯論
    及書狀陳述後，於九十八年五月五日兩造合意將本件爭點整
    理為：「(1)被告於何時知悉原告及王宏瑋於要保書書面詢問
    事項據實告知事項未據實告知？(2)被告於九十七年九月十六
    日發函解除系爭保險契約是否已逾保險法第六十四條第二項
    規定之一個月之除斥期間？」兩造並陳明同意依此爭點作為
    辯論及判決之基礎，有原審九十八年五月五日言詞辯論筆錄
    可稽。是原審既於兩造充分攻防及陳述後協調兩造合意簡化
    爭點如上，兩造自應受其拘束，否則即與爭點整理之法規意
    旨與目的有違。被上訴人於原審係以專業律師為訴訟代理人
    ，應明確知悉爭點整理之效果，而仍於原審同意將本件爭點
    整理如上所述，故被上訴人於第二審訴訟程序，要無再主張
    本件爭點為「被上訴人及被保險人是否違反據實告知義務」
    之理。
二、退萬步言，縱令被上訴人於本審級仍得爭執其是否違反告知
    義務，被上訴人及被保險人王宏瑋顯有違反據實告知義務之
    事實：
  (一)被上訴人乙○○○於九十九年二月二日當庭主張「馮麗珠知
    道王宏瑋一直身體都很健康，只有照胃鏡（結果正常）和曾
    割過盲腸而已。」由此陳述可知，被上訴人顯未告知招攬人
    員馮麗珠有關被保險人王宏瑋於投保前即已有異常腹痛密集
    就醫、接受醫院安排進行超音波等檢查、檢查結果多有異常
    （腹水等）等之就醫紀錄；是被上訴人顯係自認渠等違反保
    險法第六十四條規定之據實告知義務甚明，且更可佐證馮麗
    珠及戴駿名二位證人證述渠等於被上訴人等投保系爭保險契
    約時，不知被保險人有腹痛等語為真。
  (二)既然被保險人王宏瑋已因異常腹痛密集就醫，而經醫師診斷
    有查明原因之必要，乃安排超音波等檢查，則醫師必然會告
    知病患其腹痛原因有異，有待查明，而非一般腹痛，及何以
    安排超音波檢查等，否則醫師要如何向病患解釋安排檢查之
    目的或用意？又豈有病患看病卻不問診斷結果及病情者，是
    被保險人王宏瑋及被上訴人等要無諉稱不知之理，就此並有
    醫師法第十二條之一：「醫師診治病人時，應向病人或其家
    屬告知其病情、治療方針、處置、用藥、預後情形及可能之
    不良反應。」規定可資參照；況被保險人王宏瑋確實有進行
    超音波檢查，超音波檢查顯係其本人親自受檢，而為被保險
    人及被上訴人等所明知，但渠等卻對此隻字未提，顯有違反
    據實告知義務之事實。
  (三)被上訴人等於二審聲請傳訊證人戴駿名之證詞，與原審被上
    訴人等聲請傳訊證人馮麗珠之證詞相符，且由二位證人之證
    詞可知，被上訴人及被保險人投保系爭保險契約前，顯然並
    未告知被保險人王宏瑋已因多次腹痛就醫診治，且未告知醫
    師認為「腹痛原因有異」而「安排被保險人作超音波、 CEA
    指數（大腸癌指數）等檢查」），亦未告知「檢查結果」為
    何，更未告知有「腹水」現象。
三、被上訴人及被保險人王宏瑋非但於九十六年十一月二十四日
    投保系爭金好意變額萬能壽險時，未告知上訴人有關被保險
    人王宏瑋於九十六年十一月十六日及二十三日至奇美醫院看
    診之結果為腹痛原因待查，而被安排接受超音波等檢查；且
    於九十七年一月二十二日投保金萬利投資連結型保險之前，
    被保險人王宏瑋除前述腹痛情形外，期間多項檢查報告亦均
    出爐，更有多項檢查結果均異常，如超音波檢查結果為有腹
    水， CEA指數異常飆高等，但被上訴人及被保險人王宏瑋於
    九十七年一月二十二日投保系爭金萬利投資連結型保險時，
    非但依舊未告知前述經診斷為腹痛原因待查、安排超音波檢
    查等之就診紀錄，亦未告知於九十六年十一月、十二月間曾
    於奇美醫院進行超音波等多項檢查及檢查結果，更未告知其
    於九十六年已由奇美醫院超音波檢查發現有腹水等疾病，而
    於系爭保險契約要保書書面詢問之告知事項欄位內均勾選為
    否，乃生本件糾紛，故上訴人援引保險法第六十四條規定予
    以解約，洵屬有據。
四、上訴人解除系爭保險契約並未逾除斥期間：
  (一)保險人依保險法第六十四條第三項規定解除保險契約，固應
    自知有解除之原因後一月內為之。惟所謂『知有解除之原因
    』，依同法第 2項規定，係指知悉要保人故意隱匿、或因過
    失遺漏、或為不實之說明而言（最高法院88年度台上字第04
    12號判決）。又保險法第六十四條第三項規定，前項解除契
    約權，自保險人知有解除之原因後，經過一個月不行使而消
    滅。所謂知有解除之原因之「知」，係指明知而言。如當事
    人間就「知」之時間有所爭執，應由要保人、被保險人或受
    益人，就保險人知悉在前之事實，負舉證責任（最高法院81
    年度台上字第909號裁定）。
  (二)本件系爭保險契約之解除原因係：「投保前不明原因腹痛（
    原因待查）就醫未告知、安排並進行超音波檢查未告知」及
    「超音波檢查有腹水」等，而上述解除原因，上訴人係經奇
    美醫院於九十七年八月二十五日以（97奇醫字第4541號）奇
    美醫院保險專用病情摘要及病歷報告回復予上訴人，該病情
    摘要及病歷報告上記載被保險人王宏瑋於九十六年間（即投
    保前）於奇美醫院之診療紀錄；亦即上訴人係於收受奇美醫
    院此一病情摘要及病歷報告回復後，始知被保險人王宏瑋於
    九十六年間（即投保前）之罹病及就醫情形，上訴人知悉後
    隨即於九十七年九月以存證信函通知被上訴人解除系爭保險
    契約，顯未逾越一個月之除斥期間。
  (三)上訴人於九十七年四月二十一日係因被上訴人等持相關病歷
    資料，向上訴人申請八十五年及九十一年投保之防癌終身壽
    險等三件保險契約（非本案系爭保險契約）之醫療給付（給
    付項目係被保險人97年2、3月間之住院醫療給付）時，為確
    認被上訴人等所提之相關住院醫療資料之真實性與正確性，
    乃向奇美醫院查證，並由奇美醫院於九十七年五月以（97奇
    醫字第2279號）保險專用病歷摘要表回復上訴人，該摘要表
    內容係記載：「門診日期：97年02月27日（投保後），門診
    次數：97年3月20日至97年3月25日計二次，出入院日期：97
    年2月28日至97年3月18日計20天。」該回覆內容顯僅記載被
    上訴人等投保後所為之醫療行為，此既係投保後之就醫情形
    ，顯非保險法第六十四條第一項所規定之書面詢問事項之範
    圍。故縱令上訴人於九十七年五月即知悉被保險人王宏瑋有
    上述投保後之就醫情形，亦不能即以此率認上訴人應可知悉
    被保險人於投保前亦有何就醫情形；蓋該病歷摘要表並未記
    載被保險人王宏瑋於九十六年間（投保前）之就醫及罹病情
    形，故上訴人於收受該病歷摘要表時自無從知悉被保險人王
    宏瑋於投保前之就醫及罹病情形，乃屬當然。然原審竟以上
    訴人於九十七年五月得知被保險人王宏瑋於九十七年二、三
    月間（投保後）之就醫情形，即謂上訴人已知被保險人王宏
    瑋投保前之診療紀錄，顯屬無據。
  (四)被上訴人迄今均係片面信口陳稱，而未曾舉證上訴人曾於何
    時取得中央健康保險局之資料，且縱令被上訴人等能舉證證
    明上訴人於何時取得被保險人王宏瑋在中央健康保險局之就
    醫記錄，亦無從起算除斥之期間。蓋所謂中央健康保險局之
    就醫記錄，係指：「中央健康保險局保險對象門診就醫記錄
    明細表」，而該表概為「醫事機構代碼及簡稱」、「身份證
    號」、「（姓名」、「出生日期」、「就醫日期」、「醫事
    機構電話及地址」等資料，並未記載就醫診療之內容；故縱
    令上訴人有向中央健康保險局調取被保險人王宏瑋就醫紀錄
    ，亦無從據此知悉其就醫事項及診療內容為何，且無從判斷
    何者係與本件系爭保險事故有關之就醫紀錄，換言之，上訴
    人顯然由中央健保局之資料無從「明知」被保險人王宏瑋有
    超音波檢查、腹水或腹痛等疾病，自然無從解約，且無從起
    算除斥期間。
  (五)郭達霖診所關於被保險人王宏瑋之全部病歷及就診記錄為：
    「該病人王宏瑋於96年11月08日及11月12日因上腹痛至本院
    門診就醫；於96年11月16日因持續上腹痛未改善，要求開立
    轉診單，故因診斷疑急性胃炎，轉診至奇美醫院腸胃科門診
    進一步診治。」則依該診斷證明書之記載，被保險人王宏瑋
    係因急性胃炎於該院就診，且別無其他診療之記載或描述，
    故縱令上訴人於九十七年五月間知悉郭達霖診所之診斷證明
    書，上訴人實無從自該診斷證明書上「急性胃炎」之記載得
    知其與本件系爭事故「大腸癌併腹膜及骨頭轉移、雙側腎水
    腫併腎衰竭」間有何關聯性，則上訴人如何以急性胃炎就醫
    未告知為由解除系爭保險契約。又依郭達霖診所診斷證明書
    之記載，顯然無法證明上訴人因該診斷證明書即「明知」被
    上訴人及被保險人王宏瑋於投保前有與本件系爭保險事故有
    關之「腹水」等疾病未告知。是上訴人本無從據郭達霖診所
    之病歷以解除系爭保險契約，自無所謂逾越除斥期間與否之
    問題，誠屬當然。
參、兩造不爭執之事實：
一、被上訴人乙○○○經上訴人公司所屬之業務員馮麗珠招攬，
    先於九十六年十一月二十四日以自己為要保人，而以其次子
    王宏瑋為被保險人，與上訴人訂立系爭一契約，保險金額為
    五百萬元；復於九十七年一月二十二日以王宏瑋為要保人兼
    被保險人，與上訴人公司訂立系爭二契約，保險金額為六十
    萬元；並均指定被上訴人等二人為系爭一、二契約之身故保
    險金受益人（見原審卷第34、54頁）。
二、被保險人王宏瑋於九十六年十一月間因腹痛就醫，並於九十
    七年二月二十七日至奇美醫院急診住院檢查，嗣後於同年七
    月九日過世，至於過世原因為：(1)大腸癌併腹膜及骨頭轉移
    ，(2)雙側腎水腫併腎衰竭（見原審卷第18頁）。
三、被上訴人等於王宏瑋因罹患大腸癌於九十七年二月二十九日
    在奇美醫院作腫瘤切除手術後，曾於九十七年四月七日先向
    上訴人公司申請另件醫療保險之癌症治療期間（自97年02月
    28日至同年3月18日）之醫療保險給付（見原審卷第318、31
    9頁）。
四、於被上訴人乙○○○簽訂（即96年11月24日）系爭一契約之
    前二個月內，被保險人王宏瑋因腹痛曾於同年月八日及十二
    日至住家附近之「郭達霖診所」就醫；又先後於同年月十六
    、二十三、二十七日、同年十二月三、四、十二日，至奇美
    醫院就診及檢查。
五、被上訴人乙○○○於九十六年十一月二十四日及被保險人王
    宏瑋於九十七年一月二十二日，分別以要保人身分簽訂系爭
    一、二契約時，對於被保險人告知事項，即：1.最近二個月
    內是否曾因受傷或生病接受醫師治療、診療或用藥。2.過去
    一年是否曾因患有下列疾病，而接受醫師治療、診療或用藥
    。‧‧3.過去二年內是否曾因接受健康檢查有異常情形而被
    建議接受其他檢查或治療。4.過去五年內是否曾因患有下列
    疾病，而接受醫師治療、診療或用藥。‧‧5.過去五年內，
    是否曾因受傷或生病住院治療七日以上。6.目前身體機能狀
    況是否有失明、聾啞及言語、咀嚼、四肢機能障害、智能障
    礙（外表無法明顯判斷者）等各項，均於其上勾選「否」（
    見原審卷第55頁）。
六、奇美醫院九十八年四月十七日（98）奇醫字第一九七七號函
    所附病情摘要：「病患王宏瑋先生於九十六年十一月二十七
    日因腹部仍悶痛不適，來院看回診因病人於郭樂明醫師處，
    已做過胃鏡檢查，結果為正常，但仍懷疑有其他腹部之疾病
    ，如肝膽胰及大、小腸等疾病的可能，故予以再做肝功能及
    腹部超音波檢查，後發現肝膽正常，但腹部超音波發現有腹
    水現象並不單純，隨告知病人務必要再來回診，後宏瑋於同
    年十二月四日再來看診，隨再給予作詳細血液檢查，包括血
    紅素、白血球、 CEA（大腸癌指數），大便常規檢查等，看
    有無貧血、感染或大腸癌等的情形（以上皆有可能引起腹水
    ，當時只知有腹水，無法確定是大腸癌引起），後宏瑋於同
    年月十二日再來看診，發現 CEA高達109‧96（正常小於5）
    ，故懷疑是否有罹患大腸癌的可能且告知病人，故再予以安
    排大腸癌的檢查，宏瑋有去安排要做大腸鏡檢查，但並沒有
    再來作大腸鏡的檢查，也沒有再來回診，是有告知宏瑋有腹
    水情形，且告知可能有罹患大腸癌的可能，但宏瑋沒有接受
    大腸鏡的檢查，也沒有再來看診，以致無法確實告知有罹患
    大腸癌的情形。」（見原審卷第148至149頁）。
七、上訴人公司於九十七年九月十六日寄發存證信函予被上訴人
    ，內容略稱：被保險人於投保前二個月曾因腹水方面疾病接
    受醫師治療，然於投保時，對其書面詢問漏未告知，致未能
    正確評估危險而予承保，爰依保險契約條款約定及保險法第
    六十四條之規定，解除系爭一、二契約等語（見原審卷第19
    頁）。
肆、兩造爭執之事項：
一、上訴人何時知悉被上訴人乙○○○及被保險人王宏瑋就要保
    書書面詢問之應據實告知事項未據實告知？
二、上訴人於九十七年九月十六日寄發存證信函解除系爭一、二
    契約，是否已逾保險法第六十四條第二項規定之一個月除斥
    期間？
三、被上訴人等得否向上訴人請求給付系爭保險金及保險金之金
    額為若干？
伍、本院之判斷：
一、上訴人何時知悉被上訴人乙○○○及被保險人王宏瑋就要保
    書書面詢問之應據實告知事項未據實告知？
  (一)按訂立保險契約時，要保人對於保險人之書面詢問，應據實
    說明。要保人故意隱匿，或因過失遺漏，或不實之說明，足
    以變更或減少保險人對於危險之估計者，保險人得解除契約
    ；其危險發生後亦同；保險法第六十四條第一項及第二項前
    段分別定有明文。次按保險契約為最大誠信契約，倘要保人
    有故意隱匿，或因過失遺漏，或為不實之說明，足以變更或
    減少保險人對於危險之估計之情事，要保人如主張保險人不
    得解除保險契約，即應就保險事故與要保人所未告知或不實
    說明之事項並無關聯，且該事項已確定對保險事故之發生不
    具任何影響，保險人亦未因該未告知或不實說明之事項，而
    造成額外之負擔，對價平衡並未遭破壞予以證明始可。亦即
    須就保險事故與要保人所未告知或不實說明之事項間之無關
    聯，證明其必然性；倘有其或然性，即不能謂有上開法條但
    書適用之餘地，保險人非不得解除保險契約（最高法院92年
    度台上字第1761號判決參照）。
  (二)查本件被保險人王宏瑋曾於九十六年十一月八日及同年十一
    月十二日因上腹痛，至「郭達霖診所」門診就醫；嗣於九十
    六年十一月十六日因持續上腹痛未改善，要求開立轉診單，
    因診斷疑急性胃炎，遂經「郭達霖診所」轉診至奇美醫院腸
    胃科門診進一步診治，有「郭達霖家庭醫學科診所」之診斷
    證明書及病歷摘要影本各一份在卷可憑（見原審卷第82至83
    頁）；又被保險人王宏瑋曾於九十六年十一月十六日及同年
    十一月二十三日至奇美醫院腸胃科門診，主訴上腹痛，診斷
    腹痛原因待查。」有奇美醫院保險專用病情摘要影本在卷可
    稽（見原審卷第59頁）；另經原審法院向奇美醫院查詢被保
    險人王宏瑋之病情及去世之原因，已據該院函覆稱：「病患
    王宏瑋先生於九十六年十一月二十七日因腹部仍悶痛不適，
    來院看回診因病人於郭樂明醫師處，已做過胃鏡檢查，結果
    為正常，但仍懷疑有其他腹部之疾病，如肝膽胰及大、小腸
    等疾病的可能，故予以再做肝功能及腹部超音波檢查，後發
    現肝膽正常，但腹部超音波發現有腹水現象並不單純，隨告
    知病人務必要再來回診，後宏瑋於同年十二月四日再來看診
    ，隨再給予作詳細血液檢查，包括血紅素、白血球、 CEA（
    大腸癌指數），大便常規檢查等，看有無貧血、感染或大腸
    癌等的情形（以上皆有可能引起腹水，當時只知有腹水，無
    法確定是大腸癌引起），後宏瑋於同年月十二日再來看診，
    發現 CEA高達109‧96（正常小於5），故懷疑是否有罹患大
    腸癌的可能且告知病人，故再予以安排大腸癌的檢查，宏瑋
    有去安排要做大腸鏡檢查，但並沒有再來作大腸鏡的檢查，
    也沒有再來回診，是有告知宏瑋有腹水情形，且告知可能有
    罹患大腸癌的可能，但宏瑋沒有接受大腸鏡的檢查，也沒有
    再來看診，以致無法確實告知有罹患大腸癌的情形。」亦有
    九十八年四月十七日（九八）奇醫字第一九七七號函及所附
    病情摘要附卷可參（見原審卷第148至149頁），且為兩造所
    不爭執。
  (三)據上，顯見被保險人王宏瑋確曾於九十六年十一月十八日及
    同年十一月十二日在住家附近之「郭達霖診所」就醫，又先
    後於九十六年十一月十六日、同年月二十三日、二十七日、
    同年十二月三日、四日及十二日，至奇美醫院就診及檢查，
    自堪信為真實。惟被上訴人乙○○○於九十六年十一月二十
    四日及被保險人王宏瑋於九十七年一月二十二日，分別以要
    保人身分與上訴人公司簽訂系爭一、二保險契約時，對於契
    約所附被保險人告知事項，即：「1.最近二個月內是否曾因
    受傷或生病接受醫師診療、診療或用藥。2.過去一年是否曾
    因患有下列疾病，而接受醫師治療、診療或用藥。3.過去二
    年內是否曾因接受健康檢查有異常情形而被建議接受其他檢
    查或治療。4.過去五年內是否曾因患有下列疾病，而接受醫
    師治療、診療或用藥。5.過去五年內，是否曾因受傷或生病
    住院治療七日以上。6.目前身體機能狀況是否有失明、聾啞
    及言語、咀嚼、四肢機能障害、智能障礙（外表無法明顯判
    斷者）。」均勾選「否」，有要保書上之被保險人告知事項
    欄各一紙在卷可參（見原審卷第35及55頁），且為被上訴人
    等所不爭執，可見要保人即被保險人王宏瑋於向上訴人投保
    前應已知悉其腹痛就醫之情事，而被上訴人乙○○○既為被
    保險人王宏瑋之母親，衡情對其次子因腹痛就醫之事，當亦
    知情。惟渠等於與上訴人公司簽訂系爭一、二契約時，對於
    書面詢問之前揭告知事項，竟未據實以告，究之顯已違反據
    實告知之義務，應堪認定。
  (四)被上訴人等雖主張：就投保前就醫之事，於簽約當時即有告
    知上訴人之保險業務員馮麗珠，並非漏未告知云云，並提出
    「解除契約案件回報表」之記載：「‧‧在投保期間招攬人
    僅知被保險人因腹痛前往就診，因懷疑壓力大，導致胃痛且
    並無任何住院治療之情況，乃至簽約入金時皆無任何異狀。
    「單位意見：該客戶年僅27歲非自動投保，且並無附加任何
    之醫療險顯示客戶並不知其狀況，因此單位對於解除契約之
    決定無法完全贊同。」為據（見原審卷第0136頁）。惟此則
    為上訴人所堅決否認，且證人即上訴人公司之承辦主任陳莉
    露於原審審理時已證稱：「我沒有看過這張（指案件回報表
    ），但是我們有寫過招攬過程表，可能是從招攬過程表擷取
    內容來填具的，因為本件發生訟爭才需要寫招攬過程表，招
    攬過程表是由證人馮麗珠所述由我寫下。」「我不知道（指
    單位意見是何人所寫），應該是永康收費處的意見，但是我
    不知道是誰寫的‧‧。」（見原審卷第0107頁）；而證人即
    承辦招攬本件系爭一、二契約之業務員馮麗珠於原審審理時
    亦證述：「不是（指回報表上記載之招攬過程，是否其公司
    記載的）。」「我也不知道有回報表，我從來沒有碰過回報
    表的事情，我不知道案件回報表是否是我們公司。」（見原
    審卷第0105頁）等情，況經本院核閱該案件回報表所載，其
    上並無上訴人公司及承辦人員蓋用印章或簽名。另證人即上
    訴人公司之業務經理戴駿名於本院審理時則證稱：「業務經
    理（指目前在上訴人公司擔任何職），所有單位的招攬及事
    後收費部分由我管理。」「書面文件審核，會透過我這個單
    位。」「去年發生保險給付時，要保人檢附資料提出保險給
    付申請，我們核對資料無誤後，送給臺南理賠課處理（指處
    理本件所知悉之情形）。」「公司寄存證信函給客戶解除契
    約動作，公司作理賠調查時發現既往症部分，公司以違反告
    知義務，直接解除契約。公司寄通知給我，我會去拜訪客戶
    ，瞭解實際狀況（指其於公司未理賠後做何處理）。」「我
    去工廠拜訪王太太，他兒子在場。我們詢問公司查到病歷資
    料，客戶告訴我們狀況。就客戶陳述部分，我寫報告，回報
    公司（指其如何處理）。」「我與招攬人馮麗珠去過一次（
    指就本件拜訪被上訴人幾次）。」「我詢問之後他們告訴我
    們經過，我接到的書面報告並沒有公司理賠課調查到的病歷
    資料，我就客戶給我的資料討論。當時王太太大兒子要求我
    們業務單位替他們爭取權益。實際上我不知道公司調查的資
    料有哪些，我會將意見寫在回報表，回報給公司。」「客戶
    提出理賠申請之後（指公司何時調死者病歷資料）。」「第
    三項部分，是針對王太太反應部分作詳實記載，‧‧王太太
    大兒子有要求我們跟公司爭取，我們同意向公司爭取。我們
    不知道當時查到何資料。這部分是針對客戶要求，我不知道
    是什麼事。」（見本院卷第81至84頁）；究其所證內容乃係
    被上訴人等向上訴人提出保險理賠申請後所發生之情事；因
    之，被上訴人等前揭主張，自尚不能遽採為渠等未違反據實
    告知義務之論據。
  (五)又證人馮麗珠於原審審理時證稱：「無（指其在招攬保單時
    候，被上訴人等有無說王宏瑋曾做過超音波檢查嗎）。」「
    我不知道（指其是否知道王宏瑋在奇美醫院超音波檢查出有
    腹水）。」「是在他住院回家，我跟主任去關心才知道原因
    。‧‧是投保之後（指知道王宏瑋身體有疾病是何時）。」
    「我只知道他有照胃鏡，其餘的都不知道（指其於投保前是
    否都不知王宏瑋身體有何疾病）。」（見原審卷第0106頁）
    ；而證人戴駿名於本院審理時亦證述：「是（指照胃鏡、腹
    痛等事是否解約後，王太太才說的），之前招攬時未接觸到
    腹痛部分。」「這一定會提到。因公司有查到病歷才會解除
    契約，公司一定會去調查（指是否有告知公司在調查是否有
    帶病投保的事）。」「我們會替客戶爭取權益，所以報告上
    我才這樣寫（指單位意見、保戶異議部分，是否係被上訴人
    乙○○○與她兒子要求始如此記載）。」（見本院卷第83至
    84頁）；經核證人證述之內容並無不一或矛盾之處，且足徵
    證人馮麗珠於投保時確僅知被保險人王宏瑋曾照過胃鏡乙事
    ，惟並不知王宏瑋曾經因腹痛而就醫及進而照胃鏡等情。從
    而被上訴人主張保險業務員馮麗珠係上訴人之使用人或代理
    人，本件業務員知悉王宏瑋曾經腹痛就醫之事，王宏瑋並未
    違反告知義務云云，尚不可採。至被上訴人等復主張王宏瑋
    根本不知罹患癌症，為此被上訴人等極為不滿，還曾向醫院
    申訴云云。惟按本院係認定以要保人身分與上訴人公司簽訂
    系爭一、二契約之被上訴人乙○○○及被保險人王宏瑋所違
    反者，乃未據實告知王宏瑋有至醫院就醫、檢查及治療等情
    事，究之尚與其是否未據實告知罹癌乙節無涉。因之，被上
    訴人等此部分之主張仍不能採為有利於其之認定依據。
  (六)依上所述，上訴人辯稱：被上訴人乙○○○及被保險人王宏
    瑋分別於前揭時間以要保人身分與上訴人公司簽訂系爭一、
    二契約時，對於契約所附被保險人應告知事項，確有未據實
    以告之情形，顯已違反據實告知之義務等語，尚非虛妄，應
    堪採信。
二、上訴人於九十七年九月十六日寄發存證信函解除系爭一、二
    契約，是否已逾保險法第六十四條第二項規定之一個月除斥
    期間？
  (一)按自保險人知有解除之原因後，經過一個月不行使而消滅；
    或契約訂立後經過二年，即有可以解除之原因，亦不得解除
    契約，保險法第六十四條第三項定有明文。次按契約解除權
    之行使，僅須有解除權之一方，以意思表示向他方為之，其
    於訴狀為此意思表示者，於訴狀送達他方時發生效力（最高
    法院32年上字第2180號判例參照）。
  (二)查本件上訴人係以系爭一、二契約被保險人王宏瑋「投保前
    不明原因腹痛（原因待查）就醫未告知」及「腹水」等理由
    ，經郵局以存證信函發函予被上訴人等通知解除系爭一、二
    契約，有臺北郵局第五○三四號存證信函影本一紙在卷可憑
    （見原審卷第19頁），且為被上訴人等所不爭執，自堪信為
    真實。而對前揭解除之原因，上訴人雖辯稱：其確實係於收
    受奇美醫院於九十七年八月二十五日發文（非上訴人收受日
    期，見原審卷第59頁）之保險專用病情摘要（97奇醫字第45
    41號）及病歷報告（97年08月27日出具，見原審卷第58頁）
    後始得知云云。惟按被保險人王宏瑋因罹患大腸癌，曾於九
    十七年二月二十九日在奇美醫院作腫瘤切除手術，有奇美醫
    院病歷及診斷證明書影本在卷可憑（見原審卷第0320頁）；
    嗣因被保險人王宏瑋曾向上訴人投保其他之醫療保險，乃於
    作腫瘤切除手術後即九十七年四月七日先向上訴人公司申請
    另件醫療保險之癌症治療期間（自97年2月28日至同年3月18
    日）之住院及醫療費用保險給付，則為上訴人所不爭執（見
    原審卷第308至309頁），並有理賠聲請書及理賠給付明細表
    影本各一紙附卷可按（見原審卷第318至319頁）；而上訴人
    於收受理賠聲請書後，為明瞭被保險人王宏瑋病情，以確認
    其是否確實罹患大腸癌，遂於九十七年四月二十一日向奇美
    醫院函調王宏瑋在該院之就診紀錄，有奇美醫院九十八年二
    月四日（九八）奇醫字第○五六八號函一份在卷可參（見原
    審卷第90頁）；據此以斷，上訴人此時對於被保險人王宏瑋
    前曾於九十六年十一月十六日、同年月二十三日、二十七日
    、同年十二月三日、四日及十二日至奇美醫院就診及檢查之
    紀錄，應知之甚詳。另上訴人又於九十七年四月二十九日向
    奇美醫院函調王宏瑋之病況說明，經奇美醫院以九十七年五
    月一日保險專用病歷摘要表（97奇醫字第2279號）告以：「
    主訴：腹痛。住院診斷：1.大腸癌。2.人工血管置放。」（
    見原審卷第0122頁），且上訴人於原審審理時亦自承其於九
    十七年四月間知悉王宏瑋罹患大腸癌之事等語無訛（見原審
    卷第0175頁反面）；依上，上訴人既為從事醫療保險之專業
    公司，其就醫療事項中有關要保人是否帶病投保，其准否投
    保、拒保，並與其理賠、事業盈虧有關之病症，衡諸事理及
    一般之經驗定則，當知之甚詳，且無不關切而進一步查證之
    理。況上訴人於原審審理時自承於九十七年五月五日接獲奇
    美醫院之上揭回函（即97奇醫字第2279號，見原審卷第0311
    頁），則堪認上訴人至遲於九十七年五月五日接獲上開奇美
    醫院之回函時，即應對被保險人王宏瑋因大腸癌所引起之腹
    痛疾病前曾在奇美醫院之就醫紀錄，已有所知；亦即其應已
    確知系爭一、二契約之要保人即被上訴人乙○○○、被保險
    人王宏瑋均有未據實告知，進而違反保險法有關告知義務之
    情事，洵堪認定。
  (三)依上，上訴人既然至遲於九十七年五月五日接獲奇美醫院上
    揭回函（即97奇醫字第2279號）時，已知系爭一、二契約之
    要保人即被上訴人乙○○○、被保險人王宏瑋有未據實告知
    之情事，則上訴人以要保人等違反保險法有關據實告知之義
    務，於九十七年九月十六日以臺北郵局第五○三四號存證信
    函向被上訴人等表示解除系爭一、二契約（見原審卷第19頁
    ），揆諸前揭說明，固於法有據；惟究其向被上訴人等為解
    除權行使之意思表示時間，距其知悉有解除原因（即97年05
    月05日），顯已因逾法定一個月之除斥期間，質言之，上訴
    人之解除權已因逾法定一個月除斥期間而消滅，無論被上訴
    人等何時收受該存證信函，揆諸前揭法條規定，均不生解除
    系爭一、二契約之效力。
三、被上訴人等得否向上訴人請求給付系爭保險金及保險金之金
    額為若干？
  (一)按人壽保險人於被保險人在契約規定年限內死亡，或屆契約
    規定年限而仍生存時，依照契約負給付保險金額之責。又健
    康保險人於被保險人疾病、分娩及其所致殘廢或死亡時，負
    給付保險金額之責。另保險人應於要保人或被保險人交齊證
    明文件後，於約定期限內給付賠償金額。無約定期限者，應
    於接到通知後十五日內給付之。保險人因可歸責於自己之事
    由致未在前項規定期限內為給付者，應給付遲延利息年利一
    分，保險法第一百零一條、第一百二十五條及第三十四條分
    別定有明文。
  (二)查本件要保人即被上訴人乙○○○、被保險人王宏瑋雖有違
    反保險法有關應據實告知義務之情事，惟上訴人向被上訴人
    等解除系爭一、二契約時已逾法定一個月之除斥期間，並不
    生解除契約效力，亦即系爭一、二契約仍有效存在，已如前
    述。而被保險人王宏瑋確於系爭一、二契約之保險期間內發
    生去世之事實，則被上訴人等身為系爭一、二契約之受益人
    ，本於系爭一、二契約之約定請求上訴人理賠，並應各賠付
    被上訴人等二百八十萬元（已據上訴人自承在卷，見原審卷
    第175頁反面），自於法有據。
  (三)本件被上訴人等係於九十七年七月十八日交齊理賠之證明文
    件向上訴人公司申請理賠，而由上訴人公司於同年月二十三
    日收受，已有兩造所不爭執之理賠申請書之送件日期欄記載
    及收件日期章在卷可參（見原審卷第0333頁），惟上訴人拒
    絕理賠，並辯稱於九十七年九月十六日發函解除系爭一、二
    契約，則被上訴人等依保險法第三十四條第二項之規定，請
    求上訴人應另給付被上訴人等均自起訴狀繕本送達之翌日起
    至清償日止，各按年息百分之十計算之利息，即屬正當，並
    於法有據。
陸、綜上所述，本件被上訴人等主張被上訴人乙○○○以自己為
    要保人，而以其次子王宏瑋為被保險人，先於九十六年十一
    月二十四日與上訴人公司訂立系爭一契約，保險金額為五百
    萬元；復於九十七年一月二十二日以王宏瑋為要保人兼被保
    險人，與上訴人公司訂立系爭二契約，保險金額為六十萬元
    ；並均指定被上訴人等二人為系爭一、二契約之身故保險金
    受益人。嗣被保險人王宏瑋於九十六年十一月間因腹痛就醫
    ，並於九十七年二月二十七日至奇美醫院急診住院及檢查後
    ，知悉罹患大腸癌，嗣被保險人王宏瑋於九十七年七月九日
    過世，業已符合系爭一、二保險契約之約定，上訴人公司即
    應負給付保險金之義務；嗣被上訴人等向上訴人申請死亡理
    賠金時，上訴人竟以被上訴人等違反保險法第六十四條有關
    告知義務之規定，主張解除系爭一、二契約為由，拒絕賠付
    保險金；爰本於保險契約所衍生保險金給付請求權之法律關
    係，請求判決：上訴人應給付被上訴人等各二百八十萬元，
    及均自起訴狀繕本送達之翌日（即97年12月26日，見原審卷
    第24頁）起至清償日止，依保險法第三十四條第二項規定各
    按年息百分之十計算之利息，為有理由，應予准許。原審判
    命上訴人如數給付，並依兩造之聲請，分別酌定相當之擔保
    金額而為准、免假執行之宣告，經核於法並無違誤。上訴人
    上訴意旨，指摘原判決不當，求予廢棄改判駁回被上訴人等
    在第一審之訴及其假執行之聲請，為無理由，應駁回其上訴
    。
柒、本件待證事實已臻明確，兩造其餘攻擊防禦方法及舉證，核
    與本件判決結果不生影響，爰不一一詳為審酌，附此敘明。
捌、據上論結，本件上訴為無理由，依民事訴訟法第四百四十九
    條第一項及第七十八條，判決如主文。
中    華    民    國    99    年    2    月     22    日
                  民事第三庭   審判長法  官  黃崑宗
                                     法  官  王浦傑
                                     法  官  張世展
上為正本係照原本作成。
如對本判決上訴，須於判決送達後20日內向本院提出上訴狀，未
表明上訴理由者，應於上訴後20日內，向本院提出理由書（須附
繕本）。依法須繳納裁判費並應委任律師為訴訟代理人，始得上
訴。
中    華    民    國    99    年    2     月    22    日
                                     書記官  吳秋賢
【附記】
民事訴訟法第466條之1：
(1)對於第二審判決上訴，上訴人應委任律師為訴訟代理人。但上
  訴人或其法定代理人具有律師資格者，不在此限。
(2)上訴人之配偶、三親等內之血親、二親等內之姻親，或上訴人
  為法人、中央或地方機關時，其所屬專任人員具有律師資格並
  經法院認為適當者，亦得為第三審訴訟代理人。
民事訴訟法第466條之2第1項：
  上訴人無資力委任訴訟代理人者，得依訴訟救助之規定，聲請
  第三審法院為之選任律師為其訴訟代理人。

司法院資訊處製作；財團法人民間司法改革基金會備份。
